# Toitumispõhimõtted

## Toitumise olemus

toitumine
: kõikide protsesside summa, mis varustavad, arendavad ja säilitavad organismi võimeid ja funktsioone optimaalsel eksisteerimistasemel[@fry_the].

ortotroofia
: õige söötmine

aristofaagia
: parim söömine

Elusorganism on koostöö mudel: kopsud võtavad hapnikku kogu keha jaoks, mitte ainult iseenda jaoks; magu seedib toitu kogu organismi jaoks, mitte ainult oma toiduvajaduste rahuldamiseks; süda võtab vastu ja ringleb verd kogu kehas, mitte ainult oma kudede kaudu.

Toitumisega muudetakse toit taimede puhul mahlaks, viljalihaks, puitkiuks, lehtedeks, õiteks, puuviljadeks ja seemneteks ning loomade puhul vereks, lihaseks, luuks, närviks ja näärmeks. See on protsess, mille käigus elusorganismid arenevad, kasvavad, paranevad ja hooldavad end, paranevad haavad ja luumurrud, jätkatakse funktsioneerimist ja toimub paljunemine, toit muutub rakuaineks.

Toitumine tähendab protsesse, milles keha rakud omastavad toidu komponente, mitte eeltööd selleks, mis teevad toitumise võimalikuks. Toitumine algab, kui toitained on difundeerunud ja aktiivselt transporditud koevedelikust ujutades rakud raku protoplasmasse. See on toitumistöö algus, sest alles siin saab keha söödud toidust tegelikku kasu. Senimaani on kulutatud energiat toidu hankimiseks ja töötlemiseks, mis nüüd rakutasandil kompenseeritakse.

Toitu tarbib organism vastavalt vajadusele säilitades või väljutades ülejäägi.

Rakud nii võtavad toitaineid kui väljutavad seda, mida enam pole vaja. See protsess on pidev olles sõltuvalt olukorrast eri intensiivsusega. *Life Science Health System*is esitatakse võrdlus laoga, millel on tagaruum varude säilitamiseks. Kui tarbija võtab riiulilt mingi toote, siis pannakse säilitusruumist uus asemele. Kui saabub uus kaup, pannakse see tallele säilitusruumi. Kui on tarneraskused, täidetakse tühjenevaid riiuleid säilitusruumi varudega.

Orgaaniline eksistents tähendab igavest loomist ja uuenemist, mis toimub toitumise kaudu.

Toitumine sõltub tervisest ja tervis sõltub toitumisest. Toit on inimese kehale toormaterjal. Toit ei mõjuta inimese organismi ise, vaid inimese organism lõhub toidu mehhaaniliselt ja keemiliselt, et selle najal elus püsida. Seda saab inimese keha teha tõhusalt üksnes siis, kui tervis on korras. Kui tervis ei ole korras, tuleb toidu tarbimisest loobuda, sest sellises olekus ei suuda inimese organism toitu korralikult töödelda. Seega on keha ise toitumisspetsialist.

Veri transpordib inimkehas kõiki toitaineid. Veri filtreeritakse koevedelikku, millest organid ammutavad just neile vajalikke toitaineid. Kui see protsess toimub inimkehale sobilikult, ei taju inimene mittekorrasoleku sümptomeid. Kui aga seedimine on häiritud, siis on sümptomid ka tunda. Sümptomeid saab küll alla suruda droogidega, kuid need ei kõrvalda sümptomite põhjust. Et kõrvaldada sümptomite põhjus, on vaja korda seada toitumine.

## Toitumise liigid

Tarbitav toit sõltub isendite liigist:

1. Herbivoorid nagu nt lambad toituvad rohust ja juurviljadest.

2. Graminisööjad nagu nt linnud toituvad teraviljadest.

3. Putuktoidulised nagu nt nahkhiired toituvad putukatest.

4. Frugivoorid nagu nt inimesed toituvad puuviljadest, mille hulka kuuluvad ka avokaadod ja pähklid.

5. Lihasööjad nagu nt kassid toituvad teiste loomade lihast, luudest, rupsist jm.

6. Kõigesööjad nagu nt sead toituvad puu-, köögivilja-, teravilja-, liha-, rups- jne segatoidust.

Johns Hopkins University' antropoloog Alan Walker uuris fossiilide hambaid ja jõudis järeldusele, et inimeste eelkäijad hominiidid olnud eksklusiivselt frugivoorid[@rensberger_1979_teeth]. Nendele järgnenud Homo erectused olnud aga eksklusiivselt omnivoorid. Taimede rakkudes vormuvad eri tüüpi ränidioksiidi kristallid fütoliidid, mis on hambavaabast tugevamad ning rohtu või lehti närides jätavad fütoliidid hammastele erinevaid silmale nähtamatuid kriime. Rohus olevad fütoliidid on tugevamad kui lehtedes olevad fütoliidid. Puuviljades fütoliidid peaaegu puuduvad. Seetõttu on frugivooride hambad hästi lihvitud. Kuigi lihas fütoliidid puuduvad, on lihasööjate hammastel kahjustusi, mis on tingitud konti hammustamisest.

Kuigi inimesed on võimelised sööma väljaspool oma toitumisharjumusi, ei ole toimunud füsioloogilist muutust, mis sellist eritoitumist toetaks[@fry_the]. Arvatakse, et inimesed õppisid sõdima siis, kui neil oli vaja hakata jahti pidama seoses rändamisega karmimatesse kliimaoludesse või kliimamuutustega nende elupaigas. Sellest johtuvalt püütakse seostada inimese sõjakust lihasöömisega, kuigi on ka rahumeelseid lihasööjate inimeste rahvaid nagu eskimod. *Life Science Health System*is mainitakse sakslaste eksperimenti, milles rühm inimesi sõi ainult kookospähkleid. Kuigi eksperiment kulges edukalt, lasti kõik eksperimendis osalenud mehed, naised ja lapsed keisri käsul maha, sest nad olid patsifistid ja keeldusid sõdimast Esimeses maailmasõjas.

Sõltuvalt sellest, kuidas teatud toiduainete tööstuste esindajad finantseerivad haridusasutusi ja õpikute koostajaid, turundatakse erinevaid toitumise nõuandeid [@fry_the]. Seetõttu on olulises osas toitumine dikteeritud mitte füsioloogiliste võimete ja vajaduste, vaid äri poolt.

Peavoolu järgi on jagatud söögid nelja rühma:

1. piim: piim ja selle tooted,

2. liha: liha, munad, kala, kaunviljad ja pähklid,

3. leib-teravili: teraviljad ja teraviljatooted,

4. puuviljad-juurviljad: puuviljad ja juurviljad, välja arvatud pähklid ja kaunviljad.

Sellist rühmitust nimetatakse tasakaalustatud toitumiseks, kuigi see paistab olevat pigem tasakaalustatud söögitootjate turg.

Toitumine varieerub sõltuvalt maailma piirkonnast. Kui Põhja-Ameerikas toitutakse omnivoorina väga mitmekülgselt ja tervistkahjustavalt, siis laplased ja eskimod on enamjaolt karnivoorid ja ekvatoriaalpiirkonna inimesed kipuvad olema frugivoorid. Ka sõna paradiis tuleneb puuvilja kandvast puust.

Kui inimesed elasid aladel, kus puuviljad olid aastaringselt kättesaadavad, ei olnud neil põhjust oma loomulikku toitumist muuta. Uudishimu ajas inimesed liikvele piirkondadesse, kus tingimused toidukasvatamiseks ei olnud soodsad. Nii hakati toituma käepärastest vahenditest, et elus püsida. Mõned inimrühmad võtsid need harjumused kaasa tingimustesse, kus neid enam vaja polnud, mõned aga naasid loomuliku toitumise juurde.

Taimetoitluse liigid:

pooltaimetoitlus
: aeg-ajalt liha/linnuliha/kala söömine[@1715228520050601, lk 135]

*Pesco*-taimetoitlus
: liha ja linnuliha välistamine, kuid kala (ja
võib-olla ka muude mereandide) kaasamine, võib sisaldada piimatooteid ja mune

*Lakto-ovo*-taimetoitlus
: kõikide lihatoitude välistamine, sisaldab piimatooteid ja mune

*ovo*-taimetoitlus
: kõikide lihatoodete ja piimatoodete välistamine, munade kaasamine

veganlus
: kõikide loomse päritoluga söökide välistamine

makrobiootiline taimetoitlus
: kümme järjestikuste piirangutega toitumisrežiimi, kaasatud on liha või kala, kui
metsik/kütitud madalaimas (kõige vähem piiratud) toitumisrežiimis, põhineb tavaliselt pruunil riisil koos mõne puuvilja, köögivilja ja kaunviljaga, viimane etapp koosneb täisteratoodetest ja piiratud koguses vedelikest

limavaba dieet
: toitumine mitteõlistest puuviljadest ja juurviljadest[@fry_the]

*päikesevalguse toitumine*
: toitumine kuumtöötlemata
köögiviljadest ja puuviljadest[@edsswe.oai.DiVA.org.lnu.2241620050101, lk 267].

*väärlanderlus*
: toitumine värsketest juur- ja puuviljadest ning konservatiivselt valmistatud teraviljadest

loodushügienism
: toitumine peamiselt töötlemata puuviljadest, juurviljadest, pähklitest, seemnetest ja idudest, kohati ka juustust ja toorest munakollasest arvestades toidu kombineerimist

fruitaarne taimetoitlus
: toitumine värsketetest ja kuivatatud puuviljadest, pähklitest,
seemnetest ja mõnedest köögiviljadest, üldiselt toitumine ainult toiduainetest, mis ei tapa taime
päritolu

Taimetoitluse skaala on kõige väiksematest piirangutest, mille puhul süüakse ka liha, kõige suuremate piiranguteni, mille puhul süüakse ainult taimseid tooteid[@1715228520050601, lk 136].

## Inimesele sobilik toit

Inimesele sobilik looduslik toit vastab järgmistele kriteeriumidele:

1. ei ole toksiline,

2. on seeditav toorena,

3. meeldib sensoorselt,

4. on eraldi või õigesti kombineerituna süües kergesti seeditav,

5. selle seedimine on tõhus,

6. sisaldab piisavalt valke,

7. sisaldab piisavalt vitamiine,

8. sisaldab piisavalt mineraalsoolasid,

9. sisaldab asendamatuid rasvhappeid,

10. rahuldab sööja vajadusi energeetiliselt,

11. sisaldab piisavas koguses vett,

12. on ainevahetusreaktsioonides aluseline.

Ensüümi võib määratleda füsioloogilise katalüsaatorina. Paljud ained, mis tavaliselt üksteisega kokku puutudes ei ühine, võivad seda teha kokku puutudes kolmanda ainega. See kolmas aine ei osale mingil viisil kombinatsioonis ega osale reaktsioonis; selle ainuüksi olemasolu näib tekitavat reaktsiooni. Sellist ainet nimetatakse katalüsaatoriks ja protsessi nimetatakse katalüüsiks.

Iga ensüüm on oma tegevuses spetsiifiline, mis tähendab, et see mõjutab ainult ühte toiduainete klassi. Ensüümid, mis toimivad süsivesikutele, ei toimi valkudele ega sooladele ega rasvadele. Näiteks disahhariidide seedimisel ei ole maltoosile mõjuv ensüüm võimeline toimima laktoosile. Pole selgeid tõendeid selle kohta, et ükski ensüüm võib tekitada rohkem kui üht tüüpi fermentatsiooni.

Ensüümide rakendamisel on oluline järjekord: kui näiteks pepsiin pole valke peptoonideks muutnud, ei saa peptoone aminohapeteks muundavad ensüümid valkudele mõjuda.

substraat
: aine, millele ensüüm toimib

Nt tärklis on ptüaliini substraat.

Maomahla happelisus on peaaegu neutraalsest tugevalt happeliseni olenevalt söödava toidu iseloomust. See sisaldab kolme ensüümi: 

1. pepsiini, mis toimib valkudele;

2. lipaasi, millel on nõrk toime rasvadele; ja

3. renniini, mis kalgendab piima.

Madal temperatuur aeglustab ja isegi peatab pepsiini toime ning alkohol sadestab selle ensüümi.

Toksiline on söök, mille seedimiseks ei leidu sobilikku ensüümi.

Inimesel ei pea olema abivahendeid, et süüa.

Toidu lõhn ja maitse peavad olema meeldivad.

Nii nagu toidu nägemine, lõhn või mõte võib põhjustada süljevoolu, võivad samad tegurid põhjustada maomahla voolu, see tähendab "mao vesistamist". Toidu maitse on süljevoolu esilekutsumisel kõige olulisem. Ei toimu sekretsiooni, kui suhu võetud aineid ei saa seedida. Oma katsetes "tingitud refleksi" uurimisel märkis Pavlov, et maomahla väljavoolu tekitamiseks ei ole vaja toitu suhu võtta. Ta leidis, et isegi müra või mõni muu toitmisajaga seotud tegevus põhjustab sekretsiooni voolu.

Mao sekretsioonid on umbes viie miljoni mikroskoopilise näärme saadused, mis on paigutatud mao seintesse ja millest mitmed eritavad maomahla erinevaid osi. Maomahla koostisesse sisenevate elementide erinevad kogused ja proportsioonid annavad erineva iseloomuga erinevate toiduainete seedimiseks kohandatud mahla. Pepsiini kogus sõltub vajadusest. Oluline on ka ajastus. Maomahla iseloom võib ühes seedimisetapis olla väga erinev sellest, mis see on teises. Nõrgad happed põhjustavad rikkalikku süljevoolu, aga nõrgad leelised ei põhjusta süljeeritust. Ebameeldivad ja kahjulikud ained põhjustavad süljeeritust rikkuva materjali eemaldamiseks. Kui suus on vähemalt kaks erinevat tüüpi nääret, mis on võimelised toimima, on lõpuks väljutatava segasekreedi iseloomu osas võimalik märgata märkimisväärseid erinevusi.

Energia, mille keha kulutab, peab tulema toidust. Selleks sobib hästi suure monosahhariidide sisaldusega toit nagu magusad puuviljad.

Frugivoorid tavaliselt vett ei joo, sest saavad kogu vajaliku vee puuviljadest. Kui siiski on soov juua, siis joogi temperatuur peab olema suurem kui jää sulamistemperatuur, kuid mitte suurem kui kehatemperatuur (joonis \@ref(fig:drink) leheküljel `r render_pageref(reference = "fig:drink")`).

```{r label = "drink", echo=FALSE, fig.cap = "Sobiliku joogitemperatuuri näitlikustamine: Sobilik joogitemperatuur on jää sulamistemperatuurist suurem, kuid mitte suurem kui kehatemperatuur."}
include_external_graphics("rmd/jook.png")

```

Puuvilju tuleb süüa vahetult, mitte juua nende mahlu.

Mahlaterapistid toituvad peamiselt puuviljade ja juurviljade mahladest. Mahladega on aga probleem, et need oksüdeeruvad kiiresti. Apelsinimahl kaotab $\qty{60}{\percent}$ oma C-vitamiini sisaldust tunniga, katkilõigatud õuna koorealuse osa värv muutub kiiresti, sest raud oksüdeerub. Porgandimahla joojad on ülesööjad.

Leidub ka inimesi, kes soovitavad süüa kolm korda päevas kokkusegatud salatit. Sellega on sama oksüdeerumise probleem

kalor
: soojushulk, mis on vajalik ühe kilogrammi vee temperatuuri tõstmiseks ühe kraadi võrra Celsiuse järgi

```{r label = "convert-from-pounds-to-kg"}
pound_to_kg <- 4.5359237e-1

#' This function converts a value from pounds to kilograms.
#' 
#' @param pounds the value in pounds
#' 
#' @returns the value in kilograms
convert_from_pounds_to_kg <- function(pounds) {
  
  return(pounds * pound_to_kg)
}

```

Üks nael on $\qty{`r as.character(pound_to_kg)`}{\kg}$[@haynes_2014_crc, lk 1-34].

Soojushulka, mis vabaneb toidu täielikul lagunemisel selle ainevahetuse lõpptoodeteks, väljendatakse kalorites. Inimese keha kasutab ainevahetuseks \num{`r as.character(signif(11 / convert_from_pounds_to_kg(pounds = 1), digits = 2))`} kalorit keha kilogrammi kohta päevas. Seda arvväärtust kinnitavad ka rühm inimesi teoses *Eesti toitumis- ja liikumissoovitused*[@a2015_eesti, lk 75]. Keha on seda tõhusam, mida vähem toitu sellele teatud määrani antakse[@fry_the].

Inimene võib oma jõu kolmekümnekordistada tarbides ainult puuvilju.

Energiakulu seedimisele peab olema minimaalne. Nt arbuusist $\num{400}$ kalori omastamiseks, närimiseks, imendumiseks, transportimiseks ja assimileerimiseks kulutab inimene $\num{30}$ kalorit energiat, aga sama koguse energia hõivamiseks lihast kulutab inimene seedimisele $\num{280}$ kalorit energiat. Arbuusi seedimiseks läheb vaja väga vähe närvienergiat, kuid söögi töötlemiseks, mis pole meile loomuomane, kulutame võrdlemisi palju närvienergiat.

Kui inimene sööb midagi, mis ei ole inimese jaoks mõeldud sobilik toit, siis sellise söögi kasutegur inimese jaoks on väiksem kui sobiliku toidu puhul, sest oluline osa sissesöödud energiast kulub sissesöödud söögi töötlemisele ja selle väljutamisele. Seetõttu, kui inimene toitub inimesele mittesobilikust söögist, suureneb tema energiavajadus.

```{r label = "daily-protein-need"}
daily_protein_need <- 25

```

Inimene vajab proteiine vastavalt eluteadlaste tervishoiusüsteemile $\qty{`r as.character(daily_protein_need)`}{\gram\per\day}$, kuid vastavalt World Health Organizationile on see vajadus hoopis sõltuvuses inimese omadustest ja taustast $\qty{0,83}{\g\per\kg\per\day}$[@human_2007_protein, lk 126]. Keskmine inimene kasutab umbes \qty{75}{\g} valke päevas[@fry_the]. Selleks $\qty{`r as.character(daily_protein_need)`}{\gram\per\day}$ saab inimene väljastpoolt ja ülejäänu on tal seesmiselt juba taaskasutatavana olemas. Nagu maja ehitatakse teatud arvu telliskividega ja hiljem on vaja remontimiseks mõned telliskivid asendada, kuid mitte kõik.

Valkude seedimise kohta toovad loodushügienistid välja järgmised aspektid:

1. keha saab taaskasutada enda vajaduste rahuldamiseks kaks kolmandikku valgujääke,

2. valgu energiasisaldusest $\qty{70}{\percent}$ kulub valgu seedimisele,

3. proteiini denatureerimise jääkproduktidest lahtisaamiseks kulutab keha tohutu hulga närvienergiat, mis sel ajal küll stimuleerib, kuid siiski kurnab keha.

```{r label = "daily-quantity-of-fruits"}
daily_quantity_of_fruits <- daily_protein_need / .01

```

Peaaegu iga loomulik toit inimese jaoks sisaldab $\qty{4}{\percent}$ valke kuivkaaluna. Keskmine puuvili sisaldab $\qty{1}{\percent}$ valke. See tähendab, et inimene peaks igapäevaselt sööma \qty{`r as.character(daily_quantity_of_fruits)`}{\g} puuvilju.

Inimese keha toodab vesinikkloriidhapet piisavalt, et suuta töödelda piisavas koguses valke taimsest toidust. Tiiger, kes ei pruugi liha läbigi närida, peab samuti suutma toidu seedida, mistõttu on tema vesinikkloriidhappe kontsentratsioon \qty{1100}{\percent} inimese oma.

Eri tüüpi vitamiine vajab inimese keha umbes $\num{30}$.

Ainult puuviljadest toituval inimesel ei ole B-12 puudust, sest inimese soolestikus olevad bakterid sünteesivad seda vitamiini. Aneemia ja B-12 vitamiini puudust on tuvastatud pigem lihasööjatel inimestel kui vegetaarlastel.

Mineraalaineid peaks inimene saama ainult toidust.

Toiduosad, mida keha vajab, aga ei suuda ise sünteesida, on asendamatud. Asendamatud rasvhapped:

1. linool-,

2. linoleen- ja

3. arahhidoonhape.

Asendamatud rasvhapped on küllastumata rasvad.

Inimesele on kasulik vaid väike kogus õli.

Isegi kui tarbitav toit on happeline, peab see toit muutuma aluseliseks nt seda toitu koos aluselise toiduga süües.

Kõiki 12 inimese jaoks loodusliku toidu kriteeriumi rahuldavad üksnes puuviljad.

Inimese organism on mõeldud söömaks peamiselt puuvilju. Piiratult saame me süüa ka muud. $\qtyrange{85}{90}{\percent}$ ulatuses katavad puuviljad inimese vajadused, millest peamine on energiavajadus. Osa eluteadlasi leiavad, et mida kirevam on toiduvalik, seda kasulikum, ning et saada kätte ka asendamatuid aminohappeid, vitamiine ja mineraalsoolasid, on vaja süüa ka rohelisi lehti ja muid köögivilju, kuid väidetavalt eksivad, et ei piisa ainult puuviljadest.

Terve kehaga inimene, kes toitub puhtast inimesele loomulikult sobilikust toidust, vajab vaid murdosa toitu peavoolu soovitatust.

Loodushügienistid kritiseerivad peavoolu toitumissoovitusi järgmiselt:

1. need toitumissoovitused sõltuvad uuringutest,

2. vastavalt nendele toitumissoovitustele ületatakse inimkeha vajadusi mitmekordselt,

3. need soovitused baseeruvad töödeldud söögil.

Toidulisandite ja eritoitude propageerijad hoolitsevad selle eest, et inimese kehas ei oleks ühestki ainest puudust[@fry_the]. Nende soovitused võivad ületada rohkem kui sajakordselt piisavat kogust. Siiski, kui keha saab aineid, mida juba on piisavalt, siis on vaja kulutada lisaenergiat, et ülejäägist lahti saada või see kuidagi talletada ja kaasas kanda.

Ürtidesse uskujad tarvitavad neid igapäevaselt. Kui inimene toituks ainult ürtidest, ei peaks keha kuigi kaua vastu. Lisaks on väga lihtne saada ürtidest üledoosi.

Leidub ka inimesi, kes usuvad toitu kui ravimit arvestamata, et toit on ainult materjal.

Inimene suudab vastu pidada $\num{2}$ kuni $\num{3}$ korda nii kaua oma rasvavarude baasil kui olles täielikul lihadieedil. Inimene suudab konverteerida ainult $\qty{30}{\percent}$ valke oma kütuseks süsivesikuteks. Seejuures on see konverteerimismäär puuviljade suhkrute puhul $\qtyrange{90}{95}{\percent}$.

Austraalia inimeste seas tehtud uuringus selgitati välja, et inimeste heaolu tunne suurenes minnes üle puuviljade ja köögiviljade dieedile[@11679570220160801].

Kui inimene on harjunud tarbima liha, siis minnes üle puuvilja toidule tajub ta näljatunnet. See tuleneb sellest, et toit on lahkunud maost ja keha on alustanud puhastusprotsessi eelneva ebasobiliku dieedi jääkidest vabakssaamiseks. See puhastusprotsess tekitab ebameeldiva tunde. Sellise tunde leevendamiseks soovib inimene taas midagi süüa ja kui ta seda teeb, siis puhastusprotsess peatub, et keha saaks taas tegeleda seedimisega. See toimub samamoodi nagu pohmeluse sümptomite leevendamiseks mõni inimene tahab õlut peale juua, sest siis peatub puhastusprotsess ja ebameeldiv tunne kaob. Kui keha on piisavalt puhastunud, ei ole enam seda ebameeldivat tunnet ja inimene võib rahulikult nautida puuvilja dieeti.

*Life Science Health System*is on esitatud Herbert Sheltoni artikkel, milles oletatakse, et inimesele sobilikuks toitumiseks on vajalik ka elada inimesele sobilikes klimaatilistes tingimustes, kus aastaringselt valmivad puuviljad[@fry_the].

Inimorganismile on kasulik, kui süüa toitu, mis pärineb erinevalt pinnaselt.

## Kombineerimine

Loodushügienistid peavad oluliseks toitude kombineerimist. On toite, mis omavahel kokku ei sobi, on ka neid, mis sobivad.

Tärkliserikka toidu seedimiseks kasutab inimese organism ensüümi ptüaliin, mis eritub suus ja asub tärklist lõhustama. Ptüaliin toimib aluselises keskkonnas ja alla pH 4 tärklist ei lõhustata. Valkude seedimiseks kasutab organism ensüümi pepsiin, mis toimib happelises keskkonnas. Selline keskkond on maos, kus katalüsaatoriks on maohape. Pepsiin ei toimi suurema pH kui 3 puhul. Kui süüa koos tärkliserikast ja valgurikast toitu, siis maos ei pruugi tulemusena olla piisavalt happeline keskkond, et seedida valke.

Niisamuti ei sobi korraga süüa õlirikast ja suhkrurikast toitu, sest kui suhkru seedimine kestab lühikest, reeglina alla tunni, siis õli jääb makku tundideks ja pärsib suhkrute edasisaatmist, mistõttu võib alata fermentatsioon ja seega toidu riknemine.

Kui süüakse korraga magusaid ja hapusid puuvilju, siis on samuti seedimine pärsitud. Magusaid puuvilju seeditakse happelises keskkonnas, misjärel on toitanete omastamiseks vaja keskkond muuta aluseliseks. See võtab aega, mille kestel ei pääse muidu kiirestiseeditavad magusad puuviljad mööda seedetrakti edasi ja hakkavad fermenteeruma.

Magusad puuviljad liiguvad eri kiirusega läbi seedetrakti. Kui melonid töödeldakse kiiresti, siis banaanide, õunte ja viinamarjade töötlemine kestab kordades kauem, mistõttu kui viimaseid süüa koos meloniga, on meloni edasiliikumine pärsitud ja tekib käärimisoht ja kõht võib korrast ära minna.

Inimesed kipuvad kasutama maitsete lisamiseks või muutmiseks maitseaineid. Viimaseid eraldi ja ainult tarbides ei pea keha kaua vastu, sest need ei ole toit. Kui segada kokku banaani- ja mangoviilud või juurviljasalatisse tomatit ja pähkleid, siis on tegemist tervikliku toiduga, kuna ka kõiki neid komponente eraldi süües on tegemist toitumisega. Kui aga lisada toidule suhkrut, sidrunimahla, soola, pipart, äädikat, sibulat, basiilikut, münti, küüslauku vms, siis koormatakse keha ainetega, mida vaja pole, kuid millest on vaja vabaneda.

## Töötlemine

Toitu kiputakse töötlema, et

1. anda toidule pikem säilivusaeg,

2. see muudetud struktuuriga paremini turustatavaks,

3. teha seda maitsvamaks,

4. tugevdada selle maitset

jm.

Toidu töötlemine tähendab selle muutmist, valmistamist või mõlemat. Igasugune toidu töötlemine rikub toitu. Toidu töötlemise toitu kahjustavad meetodid:

1. puhastamine,

2. säilitamine kuumutamise ja suhkru, soola vm säilitusaine lisamise kaudu,

3. metallkonteineris säilitamine.

Nimetatud toidu töötlemise meetodeid on siiski vaja kasutada varude omamiseks. Võib juhtuda, et teatud tingimustes ei ole inimesel ligipääsu terviklikule toidule ja siis ta saab selliselt töödeldud toitu ajutiselt tarbida, et mitte nälga surra. Kaua ainult sellist toitu tarbida inimese keha ei suuda.

Toiduaineid kiputakse palsameerima säilitusainetega, et kaitsta neid riknemise, bakterite degeneratsiooni või oksüdeerumise eest. Kuid kui miski ei sobi bakterile, ei sobi see ka inimesele.

Meetodid, mille kasutamise puhul toit jääb terviklikuks:

1. pähklite koorimine ja vaakumpakendamine kasvõi lämmastikukeskkonnas,

2. kuivatamine,

3. vähese veesisaldusega või väga õlise tekstuuriga toitude nagu nt datlite, kuivatatud puuviljade, pähklite ja seemnete külmutamine,

4. pähklite ja seemnete säilitamine nende koores kuivas õhus,

5. katmine parafiini, õlide, vahade või muude säilitusainetega, kui need ei tungi läbi toidu enda kaitsva kihi ja need saab eemaldada nt vannis soolhappe, äädika, kloroksi või isegi väga sooja vee lahuses.

Vahelduseks on tore riivida, tükeldada, lõigata, koorida ja segada, aga enamjaolt peaks toitu tarbima seda eelnevalt töötlemata kujul. On ka olukordi, milles on purustamine lausa kasulik. Nt seesamiseemned on nii pisikesed, et inimesed ei pruugi neid läbi mäluda ja seetõttu on kasulikum need eelnevalt pulbristada.

Kuumutatud toidu söömine võib põhjustada järgmise protsessi:

1. toitainete häirimine ja hävitamine,

2. häiritud toitainete muutumine keha jaoks mürgiseks,

3. lisaenergia kulutamine mürkainetest vabanemiseks.

Keha ei saa ehitada päris terveid rakke ja kudesid kehva kvaliteediga materjalist. Kuumutamine vähendab materjali kvaliteeti.

Inimesele sobilik toit on meeldiv töötlemata olekus ja seda ei pea töötlema, et oleks meeldiv. Nt klorofüll on mõru maitsega, mistõttu ei ole lehtede ja rohu söömine inimesele sobilik.

Inimesele eelistatum on süüa tavatooteid, st sellist sööki, mille kasvatamiseks on nt rakendatud pestitsiide, töötlemata kujul kui mahetoodangut töödeldud kujul.

Puuviljad pakuvad inimese kehale toitaineid sobilikus suhtes, nii et pole vaja muretseda ja arvutada, kas midagi saadakse ehk liiga palju või vähe. Sellised suhted on nt naatrium/kaalium, kaltsium/fosfor, raud/vask, E-vitamiin/seleen, tsink/molübdeen ja C-vitamiin/bioflavinoidid. Töödeldud toitudes võib toitainete suhe olla ebasobilik. Kui inimkeha saab liiga palju fosforit, suudab keha omastada liiga vähe kaltsiumi isegi, kui ollakse söönud piisav kogus kaltsiumi. Lihtsalt fosfor võtab kaltsiumi koha endale. Samamoodi juhtub, kui inimkeha tarbib liiga palju tiamiini - niatsiinile jääb liiga vähe ruumi. Kui on puudu vaske, on pärsitud raua kasutamine. Inimkeha talub teatud piirini väävlit sisaldavaid aminohappeid ja liigne nende tarbimine koormab üle maksa ning nii on parem omastada metioniini ja muid väävlit sisaldavaid aminohappeid taimedest kui loomadest.

Tärklist sisaldavast toidust saab inimene kätte väga vähe tärklist, sest inimene ei suuda toota selle seedimiseks piisavalt sülje amülaasi või ptüaliini. Keedetud tärklised dekstriniseeritakse ja nii saame küll nendest rohkem energiat, aga rohkem energiat kulub ka kuumtöötlemise tõttu degenereeritud toiduainete väljutamisele.

Teravilju ei saa inimene toorelt süüa ja töödeldud kujul ei saada peaaegu üldse nende gluteenikomponenti seedida.

## Toitumine mittetoidust

Inimese keha toitub lisaks toidule muudest materjalidest, nt õhust.

Tegurid, mis mõjutavad inimese toitumist, kuid ei ole toit:

1. päikese- ja loomulik valgus,

2. värske õhk ja selles sisalduv hapnik,

3. puhas vesi,

4. treenimine, mängimine ja vaba aeg,

5. puhkamine ja lõdvestumine,

6. magamine,

7. tundeline tasakaalukus,

8. muud eluks vajalikud rekvisiidid ja

9. üldised kehaseisundid.
