--- 
site: bookdown::bookdown_site

colorlinks: TRUE
author: "peacecop kalmer:"
description: "Toidukeemia kursuse referaat inimesele sobilikust toitumisest."
lang: et
include-before:
    - \input{title-page.tex}
title: "`r if (knitr::is_latex_output()) { '' } else { 'Süsivesikute tarbimine vastavalt looduslikule hügieenile' }`"

documentclass: book
papersize: a4
geometry: top=2cm, right=2cm, bottom=3cm, left=3cm
classoption: onecolumn, twoside
linestretch: 1.5

fontsize: 12pt
mainfont: DejaVu Serif # for displaying both Chinese symbols and emojis
CJKmainfont: Droid Sans Fallback

bibliography: [references.bib]
csl: apa-numeric-superscript-brackets.csl
link-citations: yes

lof: yes
lot: yes

---

```{r setup, echo=FALSE, message=FALSE}
# example chunk options set globally
knitr::opts_chunk$set(
  collapse = TRUE,
  echo = TRUE,
  attr.source = '.numberLines'
)

options(OutDec = ",")
decimal_separator_period = TRUE # for stat_regline_equation and stat_cor

if (!require("librarian")) {
  install.packages("librarian", dependencies = TRUE)
}

library(librarian)

#' This function displays external graphics by making the appropriate conversion aforehead.
#' 
#' @param path the path to the image file
include_external_graphics = function(path) {

  if (knitr::is_latex_output() && ("pdf" != xfun::file_ext(path))) {
    output = xfun::with_ext(path, 'pdf')
    
    if ("svg" == xfun::file_ext(path)) {
      system2('rsvg-convert', c('-f', 'pdf', '-a', '-o', shQuote(c(output, path))))
    } else {
      system(paste('gm convert ', path, ' ', output), intern = FALSE, ignore.stdout = FALSE, ignore.stderr = FALSE, wait = TRUE)
    }
    
  } else {
    output = path
  }
  
  knitr::include_graphics(output)
}

#' This function creates and displays a table.
#' 
#' @param table the data frame or matrix
#' @param caption the caption
#' @param digits the number of significant digits
#' @param additional_header the additional header
#' @param footnotes the array of footnotes
#' @param do_i_transpose Do i transpose?
#' 
#' @returns the table
print_table <- function(table, caption, digits = 2, additional_header = NULL, footnotes = NULL, do_i_transpose = FALSE) {

  if (!is.null(knitr::opts_knit$get('rmarkdown.pandoc.to')) && (knitr::opts_knit$get('rmarkdown.pandoc.to') == "docx")) {
    librarian::shelf("flextable")
    table <- (flextable(table))
  } else {
    librarian::shelf("kableExtra")

    if (do_i_transpose) {
      transposed_table <- t(table)
      rownames(transposed_table) <- colnames(table)
      colnames(transposed_table) <- rownames(table)
      table <- transposed_table
    }
    
    table <- kable(table, booktabs = TRUE, escape = FALSE, caption = caption, digits = digits, longtable = TRUE)

    if (!is.null(additional_header)) {
      table <- add_header_above(kable_input = table, header = additional_header, escape = FALSE)
    }
    
    table <- (kable_styling(
      table,
      bootstrap_options = c("striped", "bordered", "condensed", "responsive", "hover"),
      latex_options = c("striped", "repeat_header"),
      repeat_header_text = paste(caption, "$\\textit{(Continued...)}$"),
      repeat_header_method = "replace",
      repeat_header_continued = TRUE # "Tabel järgneb järgmisel leheküljel..."
    ))
    
    if (!is.null(footnotes)) {
      table <- footnote(kable_input = table, number = footnotes, escape = FALSE, threeparttable = TRUE)
    }
    
  } 

  return(table)
}

#' This function prints the non-math LaTeX text no matter the output mode is.
#'
#' @param text the LaTeX text where every command must have doublebackslash in front
#' 
#' @example print_latex("\\LaTeX")
#' 
#' @returns the formatted string that can be used for any output
render_nonmath_LaTeX_string_universal <- function(text) {
  
  if (knitr::is_html_output()) {
    formatted_string <- paste("$\\mathrm{", text, "}$")
  } else {
    formatted_string <- text
  }

  return(formatted_string)
}

#' This function renders the given text bold no matter what the output mode is. The function is needed if the main font has no ability to create bold symbols.
#' 
#' @param text the text to be rendered bold
#' @param to_italic Do we render into italic? Or rather bold?
#' 
#' @returns the text in italic or bold
render_font <- function(text, to_italic = TRUE) {
  
  if (knitr::is_html_output()) {
    
    if (to_italic) {
      formatted_string <- paste("*", text, "*", sep = "")
    } else {
      formatted_string <- paste("**", text, "**", sep = "")
    }
    
  } else {
    
    if (to_italic) {
      formatted_string <- paste("\\fontspec{DejaVu Sans}{\\textit{", text, "}}", sep = "")
    } else {
      formatted_string <- paste("\\fontspec{DejaVu Sans}{\\textbf{", text, "}}", sep = "")
    }
    
  }

  return(formatted_string)
}

#' This function renders the given text having emojis correctly because it uses a font that supports them. That font can't display anything in bold nor italic.
#' 
#' @param text the given text that contains emojis
#' @param escape Do we need to double-escape because we call the function from a table generation function?
#' 
#' @returns the input text with the emoji font
render_with_emojis <- function(text, escape = FALSE) {
  
  if (escape) {
    return(paste("\\\\fontspec{Symbola}", text, "\\\\fontspec{DejaVu Serif}{}", sep = ""))
  } else {
    return(paste("\\fontspec{Symbola}", text, "\\fontspec{DejaVu Serif}{}", sep = ""))
  }

}

#' This function renders a reference to a page as it cannot be used in the web output.
#' 
#' @param reference the reference identifier
#' 
#' @returns the rendered page reference
render_pageref <- function(reference) {
  
  if (knitr::is_html_output()) {
    rendered_pageref <- ""
  } else {
    rendered_pageref <- paste(" $\\pageref{", reference, "}$", sep = "")
  }

  return(rendered_pageref)
}

#' This function colors text.
#' 
#' @param color the color code in hexadecimals
#' @param text the text to be colored
#' 
#' @returns the colored text
render_color <- function(color, text) {
  
  if (knitr::is_html_output()) {
    rendered_color <- paste("$\\color{#", color, "}{", text, "}$", sep = "")
  } else {
    rendered_color <- paste("$\\textcolor[HTML]{", color, "}{", text, "}$", sep = "")
  }

  return(rendered_color)
}

```

\twocolumn

# Sissejuhatus {-}

2014\. aasta esimeses aprillipäevas postitas Lilleke Mari asukohaga Guttenberg, NJ, United States oma Facebooki seinale veganite hümni teksti  (joonis \@ref(fig:vegan-anthem) leheküljel `r render_pageref(reference = "fig:vegan-anthem")`)[@_2014_vegan]. Selle teises reas kuulutatakse munad ja mesi ebasobilikuks toiduaineks. Uurisin talt, miks mesi ebasobilik on. Viis päeva hiljem saatis ta mulle tema sõbralt Jonaselt, keda olevat sünnist saadik toorveganina kasvatatud, saadud ingliskeelse teksti, milles oli selgitatud mee kahjulikku mõju inimorganismi tervisele. Kasutades otsingumootorit leidsin selle teksti päritolu veebisaidi[@a2013_why] ja hiljem e-raamatu *Life Science Health System*[@fry_the], kust olid kõik sellised tekstid seal saidil pärit. Asusin seda e-raamatut agaralt lugema, kuid sisutiheduse ja ajapuuduse tõttu edenesin jõudsasti. Leidsin, et see teos on justkui inimese tervisesüsteemi seadus. Selle järgi on elamine väga lihtne ja loogiline ning seda kõike selgitatakse füsioloogiliselt. Nüüd aastaid hiljem, kui olen jõudnud ülikoolis integreeritud loodusteaduste õppekava järgi õppides keemia toiduharuni, võtsin selle teose taas lahti, et selle põhjal üks jupp ettekandeks kirjutada. Teos ise on liiga mahukas, et seda tervenisti refereerida.

```{r label = "vegan-anthem", echo=FALSE, fig.cap = "2014. aasta esimeses aprillipäevas Lilleke Mari poolt oma Facebooki seinale postitatud veganite hümni sõnad."}
include_external_graphics("rmd/vegan-anthem.jpg")

```

Kuna toitumine ja tervis on omavahel lahutamatult seotud, on *Life Science Health System*is \num{101}'st peatükist \num{45} toitumisele. Toiduainekeemia kursuse maht on liiga väike, et refereerida tervet loodushügienistide toitumise osa. Kui olin uuesti läbi lugenud süsivesikute peatüki, otsustasin selles kohas peatuma jääda, sest refereering ainuüksi selle peatükini annab piisava ülevaate, millega on tegemist.

Kuna õpikus ei ole ainsatki joonist, asusin vähehaaval teost illustreerima ning illustratsioone hankima, millest kaks endatehtut esitan ka käesolevas referaadis.

Referaat on jaotatud kolme peatükki, millest esimeses tutvustan *Natural Hygiene*'i liikumist, teises loodushügienistide toitumispõhimõtteid ja kolmandas annan ülevaate süsivesikutest nii üldises kui loodusliku hügieeni plaanis.

Loodushügienistide õpikut lugedes tekkis mul aegajalt tahtmine võrrelda teatud fakte nendega, mis on kirjas teadusartiklites või raportites. Nii leidsin põneva ja kasuliku raporti oblikhappe ja kaltsiumi suhtelise sisalduse kohta toidus ja selle mõjust inimorganismile, mida õpikus süsivesikute peatükis ainult ühe lausega kirjeldatakse. Samuti võrdlen arvnäitajaid Eestis propageeritavatega.

Kõik referaadis viidatud teosed ei ole minu poolt läbi loetud, vaid mõnda teost kasutasin vaid mingi väite täpsustamiseks või võrdlemiseks. Kuna nii mõnigi neist on väga huvitav, soovin need tervenisti läbi lugeda.

Võib oletada, et 1976. aastas välja antud õpik on aegunud ja nii mõnigi selle õpiku tõde ei ole enam tõde. Isegi kui see nii on, siis üldine loogika, millele kogu looduslike hügienistide reeglistik põhineb, on lihtne ja mõistuspärane, samuti inimsõbralik.
